【裁判字號】    98,重訴,251
【裁判日期】    981221
【裁判案由】    返還消費借貸款
【裁判全文】
臺灣板橋地方法院民事判決             98年度重訴字第251號
原      告  第一商業銀行股份有限公司
法定代理人  戊○○
訴訟代理人  丙○○
被      告  大陽事務用品股份有限公司
兼法定代理  甲○○
人
上  一  人
訴訟代理人  蕭萬龍律師
複代理人    鍾瑞楷律師
            乙○○
訴訟代理人  張百欣律師
被      告  丁○○
訴訟代理人  己○○
上列當事人間請求返還消費借貸款事件，經本院於民國98年12月
7日言詞辯論終結，判決如下：
    主  文
被告應連帶給付原告新臺幣壹仟伍佰萬元及如附表所示之利息、
違約金。
訴訟費用由被告連帶負擔。
    事實及理由
一、原告主張：
  (一)被告大陽事務用品股份有限公司（以下簡稱大陽公司）於民
    國96年12月7日邀同被告甲○○、丁○○為連帶保證人，保
    證被告大陽公司於過去、現在及未來對原告所負之借款、票
    據、保證、損害賠償等及其他一切債務，以本金新臺幣（下
    同）3000萬元為限額，願與之負連帶全部償付之責任。嗣被
    告大陽公司於97年12月26日向原告借款2筆，分別為600萬元
    及900萬元，本金合計1500萬元，2筆借款均約定借款期間自
    97年12月26日起，至98年12月26日止，到期即將借款本金及
    應付之款項一併清償。借款利息按原告銀行公告之「一年期
    定期儲蓄存款」機動利率加年率1.195%（借款日為年率2.75
    5%）按月計付，並約定如未按月支付利息或遲延履行時，除
    按上述之約定利率計付遲延利息外，逾期6個月以內者，按
    上述約定利率10%，逾期超過6個月以上者，按上述約定利率
    20%加付違約金。詎前開債務，僅繳息至98年4月26日止，尚
    欠本金1500萬元未為清償，依所立約定書第5條第1項之約定
    ，債務視為全部到期，應即全數清償，被告甲○○、丁○○
    依約既為連帶保證人，自應負連帶清償之責任。故爰依消費
    借貸及連帶保證之法律關係，求為判決如主文所示。
  (二)對於被告抗辯之陳述如下：被告大陽公司於96年12月7日邀
    同被告甲○○、丁○○為連帶保證人時，立有保證書2紙、
    約定書3紙及印鑑卡3份等約定文件，上述資料皆經本人親簽
    及蓋章，經專人對保在案。依被告甲○○及丁○○所簽立之
    保證書之約定，其係向原告保證被告大陽公司對原告所負一
    切債務，以本金3000萬元為限額，願與被告大陽公司連帶負
    全部償付之責任，並由每一保證人負單獨清償全部之責。又
    依被告等人所簽立之「印鑑卡」上約定：「凡各種票據、借
    據及一切憑證上之印文與本留存印鑑相符，即生效力」，被
    告等人既於相關借款契據簽蓋印鑑卡上所留存印鑑式樣，相
    關契據即為有效，被告大陽公司既為借款人，而被告甲○○
    、丁○○為連帶保證人，依約即應負連帶清償借款之責。
二、被告大陽公司及甲○○則以下列陳詞置辯：被告甲○○雖係
    被告大陽公司之負責人，然對原告所指被告大陽公司於97年
    12月26日向原告借款2筆600萬元及900萬元，總計1500萬元
    之借款及因該借款所簽立之借據2紙，被告甲○○並不知情
    ，亦無指示、授權任何第三人以被告大陽公司名義向原告為
    上開借款，被告甲○○並未於系爭借據上簽名，業經鈞院囑
    託全球鑑定顧問股份有限公司鑑定結果肯認，被告並無借款
    1500萬元之意思及借款行為，系爭借據上有關被告大陽公司
     之用印及被告甲○○之簽名、蓋章，當係經他人偽造所致
    ，被告大陽公司與原告間自始並不成立本件消費借貸契約之
    法律關係，原告於核准系爭借款前對於系爭借據之簽名應驗
    證是否與本件保證書、借款授信約定書之簽名是否相符，卻
    未為詳實核對且未有不能注意之情形，原告顯有故意或重大
    過失，被告甲○○自不應承擔系爭借款債務，故原告以被告
    甲○○為被告大陽公司系爭借款之連帶保證人，而向被告甲
    ○○請求連帶償還系爭借款乙事，顯無理由。併聲明請求駁
    回原告之訴。
三、被告丁○○以下列陳詞置辯：被告丁○○未曾就被告大陽公
    司向原告之借款負連帶保證責任，對原告所指被告大陽公司
    於97年12月26日向原告借款2筆600萬元及900萬元，總計150
    0萬元之借款及因該借款所簽立之借據2紙，據被告丁○○向
    被告大陽公司負責人即被告甲○○查詢結果，被告甲○○稱
    其對此全不知情，亦無指示及授權任何第三人以被告大陽公
    司名義向原告為上開借款，被告丁○○確無在系爭借據上簽
    名及蓋章，故系爭借據上有關被告大陽公司之用印及被告丁
    ○○之簽名、蓋章，尚係經他人偽造所致，對於鑑定結果表
    示實難干服，借據之字跡與被告之字跡明顯不同，鑑定有嚴
    重瑕疵，無法接受私人鑑定機構之專業性，聲請另行鑑定借
    據上筆跡是否係同一所為，被告大陽公司與原告自始即不成
    立本件消費借貸契約之法律關係，故原告以被告丁○○為被
    告大陽公司系爭借款之連帶保證人，而向被告丁○○請求連
    帶償還系爭借款乙事為無理由。併聲明請求駁回原告之訴。
四、本院得心證之理由：
  (一)本件原告主張被告大陽公司於96年12月7日邀同被告甲○○
    、丁○○為連帶保證人，並簽立印鑑卡、約定書及保證書。
    嗣被告大陽公司於97年12月26日邀同被告甲○○及丁○○簽
    立借據2紙，向原告借款600萬元及900萬元，合計借款本金1
    500萬元，2筆借款均約定借款期間自97年12月26日起，至98
    年12月26日止，被告大陽公司僅繳息至98年4月26日止，依
    約定借款債務視為全部到期之事實，業據原告提出印鑑卡3
    紙、約定書3紙、保證書2紙、借據2紙為證，惟被告大陽公
    司、甲○○及丁○○均否認簽立借據向原告借款之事實，對
    於原告所提上開書證，被告等人陳明如下：被告大陽公司、
    甲○○已於本院98年8月24日及10月1日言詞辯論時自認原告
    所提印鑑卡、保證書、約定書內被告大陽公司及甲○○之印
    文（公司大小章）及被告甲○○之簽名均屬真正，借據上之
    印文（公司大小章）雖屬真正，但被告甲○○之簽名並非真
    正。被告丁○○則於本院98年10月1日自認原告所提印鑑卡
    上之簽名及印文為真正外，其餘原告提出之約定書、保證書
    及借據上之簽名及印文均非真正。
  (二)本院即就被告對於原告所提出之書證簽名及印文非屬真正部
    分，囑託全球鑑定顧問股份有限公司（司法院於93年11月編
    印鑑定機關與侵害專利鑑定專業機關參考名冊第16頁地區性
    鑑定機關編號38）進行鑑定，兩造當事人亦於本院98年10月
    1日言詞辯論時就由上開鑑定機關鑑定筆跡及印文並無異議
    ，本院亦於98年10月19日囑託鑑定函臚列被告當庭自認及爭
    執事項，並囑託鑑定範圍等內容告知鑑定機關，同時副知兩
    造當事人均無異議，本院即囑託鑑定如下：就原告所提97
    年12月26日借據2紙上被告甲○○之簽名（甲類送鑑資料）
    ，是否為被告甲○○之簽名筆跡？【本院提供下列乙類送鑑
    資料供作比對鑑定：(1)如上印鑑卡、保證書及約定書上之簽
    名筆跡。(2)被告大陽事務用品股份有限公司登記全卷資料：
    （第1卷內）9 1年10月25日董事會簽到簿、董事長願任同意
    書，及（第2卷內）98年5月12日股東臨時會議事錄、97年11
    月15日董事會簽到簿、董事長願任同意書、94年11月15日董
    事會簽到簿、董事長願任同意書上被告「甲○○」之簽名筆
    跡。(3)被告甲○○於本院98年8月24日言詞辯論時當庭書寫
    簽名筆跡。(4)華南銀行88年4月28日被告甲○○之印鑑卡、
    開戶總約定書條款確認聯上之簽名筆跡】。96年12月7日
    保證書、約定書及97年12月26日借據上被告丁○○之簽名筆
    跡、印文（甲類送鑑資料），是否為被告丁○○之簽名筆跡
    ？與96年12月7日印鑑卡上之印鑑章印文是否相符？【本院
    提供以下乙類送鑑資料供作比對鑑定：(1)被告丁○○已自認
    96 年12月7日之印鑑卡上之簽名及印鑑章印文均為被告丁○
    ○所為。(2)被告丁○○於本院98年10月1日言詞辯論時當庭
    書寫之簽名筆跡。(3)被告丁○○於86年5月21在台北郵局簽
    寫印鑑卡上簽寫筆跡。(4)被告丁○○於台北富邦銀行「一本
    萬利存款」印鑑卡、約定書上丁○○之簽名筆跡】。上開鑑
    定機關已於98年11月13日以981003號函檢附鑑定報告書鑑定
    結果如下：關於被告甲○○筆跡鑑定部分：「甲、乙二類
    送鑑資料上所書寫之「甲○○」簽名筆跡，無論書寫結構佈
    局、特殊筆癖習慣及運筆用力方式等皆不相同，顯係非同人
    所為」。關於被告丁○○筆跡、印文鑑定部分：「送鑑資
    料上所書寫之簽名筆跡，無論書寫結構佈局、特殊筆癖習慣
    以及運筆用力方式等皆相同，顯係同人所為；印文亦係同一
    枚印鑑」。揆諸上開鑑結果得知原告所提之借據2紙上雖有
    被告大陽公司及甲○○之印鑑印文，但借據上之簽名並非被
    告甲○○所為。原告所提之印鑑卡、約定書、保證書及借據
    上被告丁○○之簽名及印文均屬真正。
  (三)按當事人主張有利於己之事實有舉證之責任。民事訴訟法第
    277條第1項前段定有明文。又私文書經本人或其代理人簽名
    、蓋章者，推定為真正，民事訴訟法第358條定有明文。又
    印章由自己蓋用，或由有權使用之人蓋用為常態，由無權使
    用之人蓋用為變態，故主張變態事實之當事人，應就此負舉
    證責任（最高法院74年度台上字第2143號裁判意旨參照）。
    本件被告甲○○抗辯原告與被告大陽公司並無1500萬元之借
    貸契約關係，渠等印鑑章係遭無權使用之人蓋用，且原告所
    提借據上之簽名並非被告甲○○所親簽，原告未為詳實核對
    借款簽名之真正，應有故意或重大過失云云，經本院囑託鑑
    定被告甲○○於借據上之筆跡結果雖非其所為，已如前述，
    惟被告甲○○已自認借據上被告大陽公司及其私章均屬真正
    ，並與原告所提出之印鑑卡、約定書及保證書之印文均相符
    ，揆諸上開說明，被告甲○○即應就被告大陽公司及甲○○
    之大小印鑑章係由無權使用之人蓋用之變態事實負舉證責任
    ，被告僅空言可能遭他人盜用云云，未舉證以實其說，自應
    為不利之認定。又依原告提出被告甲○○自認其真正之96年
    12月7日由被告甲○○親簽用印之印鑑卡所載約定條款：「
    2.茲將本人使用於各種票據、借據及一切憑證之印鑑留存如
    上列式樣，同時聲明凡各種票據、借據及一切憑證上之印文
    與上列印鑑式樣相符，即生效力」等語，被告甲○○亦於該
    印鑑卡約定條款上蓋印表示知悉及確認，故被告大陽公司及
    其法定代理人即被告甲○○之印鑑章既已蓋印於前揭2紙借
    據上，其上雖非被告甲○○親自簽名，揆諸上開印鑑卡約定
    條款所示，即應認原告與被告大陽公司關於上開600萬元及9
    00萬元之消費借貸契約業已生效。又原告於97年12月26日借
    據簽立之日即將借款600萬元及900萬元，轉入被告大陽公司
    於第一商業銀行東門分行帳號00000000000號活期存款帳戶
    內，被告甲○○亦於本院98年12月7日言詞辯論時自認該帳
    戶係被告大陽公司於原告東門分行所開設之帳戶，且同日再
    由被告大陽公司逕自該帳戶內提領1500萬元之事實，有原告
    提出放款貸放傳票及轉帳收入傳票影本各2紙、存摺類存款
    取款憑條影本1件為證。另被告大陽公司於97年12月26日借
    貸及提領上開借款後，即按月自上開活期存款帳戶內轉帳繳
    納借款利息至98年4月26日止，亦有原告提出之收息記錄查
    詢單為證，被告甲○○既為被告大陽公司之負責人，關於被
    告大陽公司借款1500萬元、持印鑑章提領1500萬元及按月自
    公司帳戶轉帳繳納借款利息等，均諉為不知，實難想像，另
    被告亦迄未舉證證明渠等印鑑章係遭無權使用之人盜用，故
    被告所辯各節無足採信。原告主張被告大陽公司向其借款15
    00萬元，並由被告甲○○負連帶保證責任之事實，自堪信為
    真實。
  (四)被告丁○○抗辯原告所提約定書、保證書及借據上之簽名及
    印章均非真正，伊僅為了房屋貸款而赴台北市第一銀行建成
    分行對保，並未在本件被告大陽公司借款之保證書、約定書
    及借據上簽名及蓋印，私人鑑定機關之專業性尚有疑義，聲
    請重新囑託官方機關鑑定云云，惟本院囑託之鑑定機關係由
    司法院編訂由各法院推薦之鑑定機構辦理，並於囑託鑑定之
    前於當庭兩造均無異議，故上開鑑定結果自堪採信，被告所
    辯洵非有據。又經本院囑託鑑定被告丁○○之筆跡及印文結
    果，均確認為被告丁○○親自簽名及印鑑印文為真正，已如
    前述，顯見被告所辯不知本件借貸事實及未於保證書、約定
    書及借據上簽名、蓋章，可能是辦理房貸時一併簽立的，伊
    根本不知道有辦理本件保證債務云云，均非可採。原告主張
    被告丁○○係被告大陽公司上開1500萬元借款之連帶保證人
    ，應負連帶償付責任之事實，應堪憑信。
五、綜上所述，原告依消費借貸及連帶保證契約法律關係請求被
    告連帶給付1500萬元，及如附表所示之利息、違約金，為有
    理由，應予准許。
六、本件事證已臻明確，兩造所為之其他主張、陳述並所提之證
    據，經審酌後，認均與本件之結論無礙，不再一一論述。
七、訴訟費用負擔之依據：民事訴訟法第85條第2項。
中    華    民    國    98    年    12   月    21    日
                  民事第三庭    法  官  張紫能
以上正本係照原本作成
如對本判決上訴，須於判決送達後20日內向本院提出上訴狀
中    華    民    國    98    年    12   月    21    日
                            書記官  華海珍
附表：（單位：新台幣）
┌───────┬────────┬────┬─────────────────┐
│              │                │        │       違約金計算期間及利率       │
│  借款本金    │  利息計算期間  │  利率  ├────────┬────────┤
│（即請求金額）│                │（年息）│逾期在6 個月以內│逾期超過6 個月部│
│              │                │        │部分按原利率10% │分按原利率20%   │
├───────┼────────┼────┼────────┼────────┤
│  00000000元  │自98年4月27日起 │ 2.305% │自98年5月28日起 │自98年11月28日起│
│              │至清償日止      │        │至98年11月27日止│至清償日止      │
└───────┴────────┴────┴────────┴────────┘


司法院資訊處製作；財團法人民間司法改革基金會備份。
